【裁判字號】    89,訴,142
【裁判日期】    890322
【裁判案由】    返還不當得利
【裁判全文】
臺灣屏東地方法院民事判決  八十九年度訴字第一四二號
    原      告  行政院農業委員會南區糧食管理處
    法定代理人  丑○○
    訴訟代理人  謝信義律師
    被      告  辛○○      住.
                甲○○      住.
                丁○○      住.
                乙○○      住.
                丙○○○    住.
                戊○○      住.
                己○○○    住.
                癸○○      住台北市○○街二三巷二五－三號三樓
                子○○      住台北縣中和市○○路二二二巷二－一號
    右九人共同
    訴訟代理人  庚○○      住.
右當事人間請求返還不當得利事件，本院判決如左：
    主      文
被告甲○○應給付壬○○新台幣柒萬玖仟貳佰捌拾伍元；被告乙○○應給付壬○○新
台幣貳萬陸仟捌佰陸拾陸元；被告丁○○應給付壬○○新台幣壹拾捌萬肆仟柒佰肆拾
陸元；被告戊○○應給付壬○○新台幣壹拾貳萬貳仟參佰捌拾柒元；被告辛○○應給
付壬○○新台幣壹拾柒萬柒仟伍佰柒拾元；被告癸○○應給付壬○○新台幣肆萬零柒
佰壹拾柒元；被告子○○、己○○○、丙○○○應連帶給付壬○○新台幣捌萬捌仟柒
佰肆拾柒元，及被告甲○○、乙○○、丁○○、辛○○部分各自民國八十九年二月十
八日起；被告戊○○部分自民國八十九年二月十九日起；被告癸○○部分自民國八十
九年三月二日起；被告子○○、己○○○、丙○○○部分自民國八十九年二月二十日
起，均至清償日止，按週年利率百分之五計算之利息，並均由原告代位受領之。
訴訟費用由被告甲○○負擔千分之一一０，被告乙○○負擔千分之三七，被告丁○○
負擔千分之二五六，被告戊○○負擔千分之一七０，被告辛○○負擔千分之二四七，
被告癸○○負擔千分之五七，被告子○○、己○○○、丙○○○連帶負擔千分之一二
三。
本判決於原告以新台幣貳萬柒仟元為被告甲○○供擔保；以新台幣玖仟元為被告乙○○供擔保；以新台幣陸萬貳仟元為被告丁○○供擔保；以新台幣肆萬壹仟元為被告戊○○供擔保；以新台幣陸萬元為被告辛○○供擔保；以新台幣壹萬肆仟元為被告癸○○供擔保；以新台幣參萬元為被告子○○、己○○○、丙○○○供擔保後，各得為假
執行。
    事      實
甲、原告方面：
一、聲明：求為判決(一)被告應給付或連帶給付壬○○各如主文第一項所示金額及自起
    訴狀繕本送達翌日起至清償日止，按週年利率百分之五計算之利息，並由原告代
    位受領之。(二)願供擔保，請准為假執行之宣告。
二、陳述：
(一)原告於八十二年間為請求訴外人壬○○即大碾米廠損害賠償強制執行事件，經
    鈞院八十二年度執字第二四八五號執行時，該訴外人壬○○及庚○○乃串通被告
    等人虛設債權，由壬○○及庚○○共同簽發本票交與被告甲○○（三百萬元）、
    乙○○（一百萬元）、丁○○（七百萬元）、戊○○（四百五十萬元）、辛○○
    （六百七十萬元）、癸○○（一百五十萬元）、蔡柯香（四百五十萬元）分別向
    鈞院聲請裁定後並聲請參與分配，嗣經鈞院民事執行處分配拍賣所得價金後，被
    告等人於八十四年七月間分別領取各如本件訴之聲明所示之分配款在案。
(二)原告於前開執行案件分配時，認各該被告之債權顯有不實，乃於八十四年六月間
    提起確認被告壬○○及庚○○與各該被告間本票債權不存在之訴，並經鈞院八十
    四年度屏簡字第二０三號及八十五年度簡上字第七號判決原告勝訴並告確定在案
    。被告間之本票債權既已確定不存在，則被告等人於鈞院八十二年度執字第二四
    八五號強制執行事件所分得分配款之行為，係共同侵權行為，而彼等之侵權行為
    與原告所受之損害間有相當之因果關係，為此原告依侵權行為之法律關係請求。
    惟被告等人以侵權行為損害賠償之請求權已逾二年之時效，提出時效抗辯，經鈞
    院八十六年度訴字第九四六號判決駁回原告之訴，嗣經第三審法院駁回上訴確定
    在案。為此原告依民法第一九七條第二項之規定請求被告等返還不當得利。
(三)又台灣省政府糧食局屏東管理處因政府組織功能調整，自民國八十八年七月一日
    起整併改隸於行政院農業委員會南區糧食管理處。另蔡柯香已於八十六年十二月
    十二日死亡，應由其子女子○○、己○○○、壬○○、丙○○○等人繼承債務，
    為此依法將子○○等人併列為被告。
(四)按訴外人壬○○即大碾米廠於七十七年十月間邀本件被告己○○○、丙○○○
    等人為連帶保證人，與原告訂立公糧委託倉庫合約，嗣因虧短及不合格稻穀合計
    九十八萬零七百九十二．八公斤，經原告訴請鈞院以八十一年度重訴字第四四號
    判決被告應連帶給付原告上開重量之合格公糧新期蓬穀及按日以千分之一計算之
    違約金，另應賠償盤磅處理費用一百四十四萬七千六百五十一元及其法定遲延利
    息，並經上訴審台灣高等法院高雄分院以八十二年度重上字第八三號判決駁回被
    告之上訴而告確定。嗣經原告聲請鈞院民事執行處以八十二年度執字第二四八五
    號強制執行壬○○之財產時，該訴外人及其夫庚○○串通本件被告等人虛設債權
    並聲請參與分配，並分別領取各如原告訴之聲明所示之金額，而原告則僅獲償九
    十四萬七千六百十七元，不足額計為三千七百五十六萬六千二百八十九元。惟原
    告所提壬○○及庚○○與各該被告間本票債權不存在之訴，既經鈞院八十四年度
    屏簡字第二０三號及八十五年度簡上字第七號判決原告勝訴並告確定在案，被告
    間之本票債權已確定不存在，則各該被告於強制執行案件中獲分配之金額即屬無
    法律上之原因而受利益，並致債務人壬○○受有損害，原告自得代位壬○○請求
    各該被告返還壬○○，並由原告代位受領之。
三、證據：提出台灣屏東地方法院八十五年度簡上字第七號確認本票債權不存在民事
    判決及同案號民事裁定、台灣屏東地方法院八十六年度訴字第九四六號、台灣高
    等法院高雄分院八十七年度上字第四七七號侵權行為損害賠償事件民事判決、最
    高法院八十八年度台上字第二七四七號民事裁定影本各一件及戶籍登記簿謄本一
    件為證。
乙、被告方面：
一、聲明：求為判決原告之訴駁回。
二、陳述：
    各該被告確於鈞院八十二年度執字第二四八五號強制執行事件中獲分配如原告訴
    之聲明所示之金額，對原告主張壬○○現尚積欠原告三千餘萬元等情並不爭執。
    惟原告前訴請被告返還不當得利事件，業經鈞院八十六年度訴字第七三一號判決
    原告敗訴並告確定，原告非得就同一法律關係再行起訴。
三、證據：提出台灣屏東地方法院八十六年度訴字第七三一號返還不當得利事件民事
    判決一件為證。
丙、本院依職權調閱本院八十四年度屏簡字第二０三號確認本票債權不存在事件、八
    十六年度訴字第七三一號返還不當得利事件、八十六年度訴字第九四六號侵權行
    為損害賠償事件訴訟卷宗及八十二年度執字第二四八五號民事執行卷宗。
    理      由
一、本件原告主張其於七十七年十月間與訴外人壬○○即大碾米廠訂立公糧委託倉
    庫合約，嗣壬○○因虧短及不合格稻穀計九十八萬零七百九十二．八公斤，經原
    告訴請本院以八十一年度重訴字第四四號判決其應給付原告上開重量之合格公糧
    新期蓬萊稻穀及按日以千分之一計算之違約金，另應賠償盤磅處理費用一百四十
    四萬七千六百五十一元及法定遲延利息，並告確定，而經原告聲請本院民事執行
    處以八十二年度執字第二四八五號強制執行壬○○之財產時，該債務人及其夫庚○○串通被告子○○、己○○○、丙○○○等人之被繼承人蔡柯香以及其餘被告
    虛設債權聲請參與分配，並分別領取各如主文所示之金額，致原告僅獲償九十四
    萬七千六百十七元，餘則未獲清償，因原告認各該被告之債權顯有不實，乃於八
    十四年六月間提起確認壬○○及庚○○與各該被告間本票債權不存在之訴，並經
    本院八十四年度屏簡字第二０三號及八十五年度簡上字第七號判決原告勝訴並告
    確定在案，被告間之本票債權既已確定不存在，則被告等人於上開強制執行案件
    中受領之分配款，即屬無法律上之原因而受利益，並致壬○○受有損害，爰行使
    債權人代位權，並依不當得利法律關係及關於繼承之規定，訴請各該被告應返還
    或連帶返還壬○○各如主文所示金額及其法定遲延利息，並由原告代位受領之。
二、查原告主張前開事實，業據其提出各該訴訟事件之民事判決及裁定以及被告子○○、己○○○與丙○○○之戶籍登記簿謄本等件為證，並經本院調卷閱明，復為
    被告所不爭執，應堪信為實在。至被告雖以原告前對其等提起返還不當得利之訴
    ，業經本院八十六年度訴字第七三一號判決原告敗訴並告確定，原告非得就同一
    法律關係再行起訴云云置辯。然查原告於前案係主張被告之分配款應依不當得利
    之法律關係返還與原告，而在本件則係行使債權人之代位權，而就被告所得分配
    款主張應依不當得利法律關係返還與壬○○，而由原告代位受領之。其所主張之
    法律關係及應返還對象既各不相同，則原告提起本件即非前案確定判決之效力所
    及，與民事訴訟法第四百條第一項規定無違，被告所辯尚非可取。
三、按無法律上之原因而受利益，致他人受損害者，應返還其利益；雖有法律上之原
    因，而其後已不存在者，亦同，民法第一百七十九條定有明文。本件被告子○○
    、己○○○、丙○○○等人之被繼承人蔡柯香以及其餘被告前各以本票准予強制
    執行之裁定聲明參與分配，並分別領取各如主文所示之金額，惟嗣既經本院八十
    四年度屏簡字第二０三號及八十五年度簡上字第七號判決各該本票債權不存在並
    告確定在案，則被告等人於前開強制執行案件中受領之分配款，即成為無法律上
    之原因而受利益，自應返還與債務人壬○○。茲該債務人既怠於行使請求返還之
    權利，則原告依民法第二百四十二條規定，行使債權人代位權，而依不當得利法
    律關係及關於繼承之規定，訴請各該被告應分別返還或連帶返還壬○○各如主文
    所示金額及其法定遲延利息，並由原告代位受領之，於法即無不合，所訴應予准
    許。又原告陳明願供擔保，聲請宣告假執行，核亦無不合，爰分別酌定相當之擔
    保金額，併准許之。
據上論結，本件原告之訴為有理由，並依民事訴訟法第七十八條、第八十五條第一項
但書、第三百九十條第二項，判決如主文。
中      華      民      國    八十九    年      三      月    二十二    日
                                    臺灣屏東地方法院民事第二庭
~B法      官  洪  有  川
右為正本係照原本作成。
如對本判決上訴應於判決送達後二十日內向本院提出上訴狀。
~B法院書記官  陳  惠  蓉
中      華      民      國    八十九    年      三      月    二十二    日


司法院資訊處製作；財團法人民間司法改革基金會備份。
